【裁判字號】    97,消債更,1078
【裁判日期】    971225
【裁判案由】    聲請更生程序
【裁判全文】
臺灣高雄地方法院民事裁定          97年度消債更字第1078號
聲  請  人
即債 務 人  甲○○○
上當事人因消費者債務清理事件聲請更生，本院裁定如下：
    主  文
聲請人即債務人甲○○○自中華民國九十七年十二月二十六日下
午四時起開始更生程序。
命司法事務官進行本件更生程序。
    理  由
一、聲請意旨略以：聲請人即債務人甲○○○前向附表所示之債
    權銀行分別辦理消費借款，積欠無擔保債務合計新臺幣（下
    同）56萬4,104元。嗣與各該債權銀行達成分期還款協議，
    同意自民國95年9 月起，分96期、利率10％之方式，按月償
    還7,226 元至全部清償為止。然聲請人名下無財產，現任職
    黃帝大飯店之清潔員，每月收入僅2 萬元，另加上女兒每月
    給予生活費5,000 元，但配偶無工作須由聲請人扶養，聲請
    人之收入扣除家中必要支出費用及配偶之房貸後，已無力負
    擔清償債務，係賴親友借貸始能履行協商，惟非長久之計，
    於96年8 月終告毀諾。嗣於聲請更生前提出包括台北富邦銀
    行之債權人清冊，並以書面向最大債權銀行即國泰世華商業
    銀行表明共同協商之意願，申請前置協商，但遭前已參與協
    商成立，不符法定申請資格而退件。聲請人既已不能清償債
    務，又無從再為協商，爰聲請准予重建更生等語。
二、按「債務人不能清償債務或有不能清償之虞者，得依本條例
    所定更生或清算程序，清理其債務」，消費者債務清理條例
    第3 條定有明文。所謂「不能清償或有不能清償之虞」，應
    綜合債務人之財產、信用、收支與其所負全部債務等狀況，
    評估其負債是否大於資產，已無償債能力，或即使仍得勉力
    清償，但是否因而難以支應維持基本生活所需之必要性支出
    ，或因此生活將長期陷入窘境，而有不能清償之虞等情，為
    其判斷之準據。至聲請人前雖曾參與協商成立，但全體債權
    人及債務金額如已生變動，依消費者債務清理條例第151 條
    第1 項之規定，債務人仍應踐行前置協商程序，始得聲請更
    生或清算。則此時關於更生或清算准駁所由判斷之基礎前提
    事實既有不同，同條第5 項但書所定債務人不能依原協商條
    件履行是否具有可歸責原因，即非法院應予審酌之事項，合
    先敘明。
三、聲請人於95年8月28日依「中華民國銀行公會會員辦理消費
    金融案件無擔保協商機制」與各債權銀行協商成立，當時其
    積欠銀行之無擔保債務為47萬6,188元，每月應繳金額7,226
    元，嗣於96年8月起即未依約履行。嗣聲請本件更生前，經
    提出包括有擔保債權人之全體債權人清冊，以書面向最大債
    權銀行國泰世華銀行請求前置協商，惟遭前已成立協商，不
    得申辦前置協商，視為協商不成立等情，有協議書、無擔保
    債務還款計劃書、國泰世華銀行存款存根影本及財團法人金
    融聯合徵信中心當事人查詢個人資料（信用報告）回覆書附
    卷可憑。聲請人據以聲請更生，本院自應綜合聲請人目前全
    部收支及財產狀況，評估是否有「不能清償或不能清償之虞
    」之情。經查：
（一）聲請人之財產及收入狀況，依其陳報目前任職黃帝大飯店
      ，每月薪資2 萬元，名下無任何財產，有聲請人薪資袋、
      財政部高雄市國稅局95及96年度綜合所得稅各類所得資料
      清單、財產歸屬資料清單、扣繳憑單及戶籍謄本在卷可供
      佐證。依上開聲請人所得資料顯示，95年度無所得；96年
      度9 至11月所得5 萬1,010 元，平均每月所得約1 萬
      8,089 元，足見聲請人此部分陳述確屬事實。
（二）支出方面，本院審酌住宅係供吾人容身安居之處所，住宅
      之貸款費用，為聲請人全家居住之所需，是其陳稱每月須
      繳納房貸4,000 元，有卷附臺中中小企業銀行存款憑條為
      證（卷第32-33 頁），自屬必要費用。另其向勞工會申辦
      貸款，每月應繳納3,500 元一節，亦有臺灣土地銀行活期
      儲蓄存款存摺影本在卷為憑，認所述為真。再聲請人之配
      偶為78歲，年事已高，欠缺相當之謀生能力，雖依卷附其
      財產歸屬資料清單所示，有6 筆土地、1 筆房屋，總價值
      72萬8,740 元，但該房地已設定抵押貸款，難認足以維持
      其生活，是聲請人陳稱應受其扶養，信屬當然。查聲請人
      與其配偶育有一女陳佩菁，本應共同負擔扶養責任，惟依
      卷內陳佩菁96年度綜合所得資料及其財產歸屬資料清單顯
      示（卷第64-67 頁），陳佩菁名下並無財產，96年平均每
      月所得約2 萬6,779 元，是聲請人陳稱陳佩菁每月支付扶
      養費5,000 元，依其所得及財產狀況觀之，比例尚屬相當
      ，尚難苛責陳佩菁應支付更高之扶養費用。則聲請人主張
      每月應支付扶養配偶費用3,000 元一情，自屬可採。至聲
      請人陳稱自己每月日常生活必要支出為6,000 元，依目前
      國內生活消費水平，確已樽節開支，刻苦營生，所陳亦堪
      採認。
（三）綜上核計，聲請人名下無資產，全部負債為56萬4,104 元
      ，已然大於資產。茲依其陳報每月收入2 萬元為核算基礎
      ，扣除扶養配偶費用、房屋、勞工貸款及個人日常生活所
      需之必要費用，僅餘6,500元（計算式：00000 －0000－
      0000－0000＝6500），已不足以支付每月7,226 元之協議
      款項。雖聲請人另有陳佩菁每月支付5,000 元供其生活開
      銷，如勉力清償，或非絕對不能。但聲請人目前58歲，已
      邁向老年，工作能力漸弱，每月固定收入狀況不佳，配偶
      年事已高，女兒收入亦非甚高，綜上各情，應認聲請人已
      有不能清償之虞，何況95年協商當時，台北富邦銀行並未
      加入協商，於聲請更生前，經聲請再為前置協商，竟遭拒
      絕，日後債務催逼，諒必接踵而來，是尤難期待聲請人能
      從容應付。準此，聲請人主張有不能清償之虞，冀能重建
      更生等語，依所舉事證及本院調查結果，即無不合。
四、末按「法院開始更生程序之裁定，應載明其年、月、日、時
    ，並即時發生效力。」、「法院裁定開始更生或清算程序後
    ，得命司法事務官進行更生或清算程序，必要時得選任律師
    、會計師或其他適當之自然人或法人一人為監督人或管理人
    。」消費者債務清理條例第45條第1 項、第16條第1 項分別
    定有明文。本件依聲請人目前收入及財產狀況，未償之債務
    有不能清償之虞，有如上述。此外，亦查無聲請人有消費者
    債務清理條例第46條各款所定駁回更生聲請等事由，有本院
    民事紀錄科查詢表及臺灣高等法院被告前案紀錄表在卷可憑
    。且聲請人既非從事營業活動而屬受薪之消費者，所負無擔
    保或無優先權之債務總額亦未逾1,200 萬元。從而，聲請人
    聲請更生，洵屬有據，應予准許，爰命司法事務官進行
    本件更生程序。
五、依消費者債務清理條例第11條第1 項、第45條第1 項、第16
    條第1 項，裁定如主文。
中    華    民    國    97    年    12    月    25    日
                  民事第三庭  法  官  李嘉益
以上證明與原本無異。
本裁定已於97年12月26日下午4時公告。
本件不得抗告。
中    華    民    國    97    年    12    月    26    日
                              書記官  王美玲
附表：債權人清冊
┌──┬────────┬────────┬─────┐
│編號│     債權人     │      金額      │  種類    │
├──┼────────┼────────┼─────┤
│ 1  │  國泰世華銀行  │   26萬203元    │ 信用卡、 │
│    │                │                │ 信用貸款 │
├──┼────────┼────────┼─────┤
│ 2  │台北富邦商業銀行│   5 萬8,394 元 │ 信用卡   │
├──┼────────┼────────┼─────┤
│ 3  │渣打國際商業銀行│   1 萬2,247 元 │ 信用卡   │
├──┼────────┼────────┼─────┤
│ 4  │  萬泰商業銀行  │   13萬1,000元  │ 信用貸款 │
├──┼────────┼────────┼─────┤
│ 5  │中國信託商業銀行│   10萬2,260元  │ 信用卡、 │
│    │                │                │ 信用貸款 │
├──┼────────┼────────┼─────┤
│    │  合    計      │   56萬4,104元  │          │
└──┴────────┴────────┴─────┘


司法院資訊處製作；財團法人民間司法改革基金會備份。
